臺北高等行政法院判決
　　　　　　　　　　　　　　　　　　 93年度訴字第01997號
　　　　　　　　　　　　　　　.
原　　　告　德保有限公司
代　表　人　甲○○（董事長）
訴訟代理人　丁○○
被　　　告　經濟部智慧財產局
代　表　人　蔡練生（局長）住同上
訴訟代理人　乙○○
　　　　　　丙○○
參　加　人　葉山塑膠工業股份有限公司
代　表　人　葉淑君
上列當事人間因新型專利異議事件，原告不服經濟部中華民國93
年4月14日經訴字第09306216690號訴願決定，提起行政訴訟。本
院判決如下：
    主  文
原告之訴駁回。
訴訟費用由原告負擔。
    事  實
壹、事實概要：
    緣原告德保有限公司前於民國（下同）90年1月5日以「膠布
    壁紙壓延機之結構改良」向被告經濟部智慧財產局申請新型
    專利，經被告編為第00000000號審查，准予專利（下稱系爭
    案）。公告期間，參加人葉山塑膠工業股份有限公司以其違
    反專利法第98條第1項第1款及第2項之規定，不符新型專利
    要件，對之提起異議，案經被告審查，於92年10月3日以（
    92）智專三(三)05055字第09220994350號專利異議審定書為「
    異議成立，應不予專利」之處分。原告不服，提起訴願，旋
    遭駁回，遂向本院提起行政訴訟。
貳、兩造聲明：
一、原告聲明求為判決：
(一)、訴願決定及原處分均撤銷。
(二)、訴訟費用由被告負擔。
二、被告聲明求為判決：
(一)、駁回原告之訴。
(二)、訴訟費用由原告負擔。
參、兩造之爭點：
一、原告主張之理由：
    參加人所舉異議附件一係日商IKEGAI公司於西元2000年公開
    之產品型錄（下稱引證一）；附件二係參加人使用日商
    IKEGAI公司壓延機之照片（下稱引證二）；附件三係吉成冷
    凍工業股份有限公司及吉誠冷凍工業股份有限公司分別與參
    加人簽訂之買賣契約書（以下合稱引證三）；附件四係榮寶
    塑膠工業有限公司向參加人所下之6張訂單（下稱引證四）
    ；附件五係引證三及四所述之二種產品樣本（下稱引證五）
    ；附件六係86年4月7日申請，86年12月1日審定公告之第
    00000000號「塑膠帶壓紋機之改良」新型專利案（下稱引證
    六）；附件七係83年6月22日申請，84年2月11日審定公告之
    第00000000號「塑膠帶印刷機之結構改良」新型專利案（下
    稱引證七）；附件八係80年5月31日申請，80年12月1日審定
    公告之第00000000號「分條捲收機之廢邊收取輔助裝置」新
    型專利案（下稱引證八）。本件原告與被告間主要爭執者，
    在於被告之原處分，其主要所依據之92年2月27日至臺中縣
    烏日鄉即參加人現場勘驗之機器，是否即參加人原日提出異
    議時（91年6月4日）所提出據以主張之引證一、引證二中相
    同之證物？及被告據以作為處分之依據是否合法？
(一)、原告認為被告於92年2月27日現場勘驗之機器均非原提出異
    議時所附據以主張之引證一型錄圖片中及引證二照片中之同
    一機器，而為新證據，理由及事證如下：
１、在原告申請閱覽被告本件系爭案之卷宗時，被告卷存之「經
    濟部智慧財產局現場勘察紀錄」，所見現場拍攝之8張機器
    照片，不論從何角度均無可資與上述引證一、引證二圖片及
    照片相比對顯示為同一證據之機器者，如何能證明該現場勘
    察之機器與引證一、引證二為同一證據？
２、由引證二照片中揭示有「IKEGAI」字樣銘牌之機器與被告現
    場勘察紀錄所存揭示有「IKEGAI ES90-22 EXTRUDER NO
    14036 DATE 8.1971 IKEGAI IRON WORKS LTD.」字樣銘牌之
    機器，就銘牌之形態與設置之位置相比較，均顯示二者絕非
    同一機器，即該現場勘察之機器顯為新證據。原告於被告現
    場勘察時已當場提出非同一機器之各項疑點。
３、如參加人於60年間即已購買該引證二之機器使用迄今（已逾
    30年），何有不知該機器有1971年8月製造之銘牌，又於91
    年6月4日對系爭案提出異議拍攝該機器照片作為證據時，何
    有不知拍攝該銘牌舉證之理？
４、由被告原處分之審定理由第四項所載「本局於92年2月27日
    至臺中縣烏日鄉葉山工業有限公司現場勘驗與引證一、二相
    關之實物，現場勘驗之實物係IKEGAI公司所製造之押出機及
    塑膠布滾壓設備，其外型與引證二之附件二之一之照片相符
    ，．．．」；及被告93年9月3日函送本院之（93）智專三(三)
    05055字第09320824600號「行政訴訟答辯書」之答辯理由第
    二項所載：「事實上，本局原處分理由係稱『現場現場勘驗
    之實物係IKEGAI公司所製造之押出機及塑膠布滾壓設備，其
    外型與引證二之附件二之一之照片相符』，並未敘述異議附
    件一（引證一）中所主張之機器與現場勘察之機器，係同型
    機器或同一機器」，即被告已自承現場勘驗之機器與引證一
    、二僅其外型相符，並非同型或同一機器，則該現場勘察之
    機器顯為91年6月4日提出異議後，於92年2月27日現場勘察
    時始發現之新證據。
(二)、經濟部之訴願決定顯有率斷之處，被告原處分違法、失平之
    處仍存在，均難令原告甘服：
１、查本件參加人所指「該附件一中所揭露之板片、薄模製造設
    備（ikegai Sheet and Manufacturing Equipment）之圖片
    中，可見．．．」、「其機身側邊之銘版上仍有製造適為
    IKEGAI公司之字樣」云云，惟引證一所揭露之「池貝
    、製造裝置」，其所列之機種為：S1000、S1200、
    S1400、S1600、S2200、F1000、F1200、F1400、F1600、
    F1800、F2200，而被告於92年2月27日會同原告及參加人兩
    造至臺中縣烏日鄉○○村○○路45號即參加人現場勘察之機
    器後，於「經濟部智慧財產局現場勘察紀錄」所附於勘察現
    場所拍攝之照片，其機器上之出廠名牌所載之機種為「
    IKEGAI ES90-22 EXTRUDER」，編號為「NO14036」，足見本
    件參加人所提之引證一、二中所指據以主張之機器與上述被
    告會同本件兩造現場勘察之機器，二者顯非同型機器，更非
    同一機器，即該引證一之機器與引證二之機器並不相同，則
    本件被告原處分之認定，顯有違反證據採證法則認定事實錯
    誤之違法。
２、復查參加人原異議申請書中僅指稱：「請參閱附件二之一及
    附件二之二，其分別係本案異議人目前所使用之二部壓延機
    之像片，該二機器雖然使用日久且曾經噴漆保養，惟其機身
    側邊之銘版上仍可見有製造商為IKEGAI公司字樣。」而更載
    明：「該像片中固然未見該壓延機上有標示其製造日期之處
    」，但被告於92年2月27日會同原告至參加人處現場勘察及
    所製作之「經濟部智慧財產局現場勘察紀錄」，其附件為於
    現場勘察所拍攝之壓延機照片，由該機身所拍下之銘版所載
    之機種、編號、製造日、製造者及產地為「IKEGAI ES90-22
    EXTRUDER N014036 DATE 8.1971 IKEGAI IRON WORKS LTD.
    TOKYO JAPAN」，與參加人於異議理由中所稱「未見該壓機
    上有標示其製造日期之處」之事實，二者顯然不符，由此足
    以證明以下事實：
(1)、引證一：日商IKEGAI公司之產品型錄所揭之板片、薄模製造
    設備（Ik- gai Sheet and Manufacturing Equipment）之
    機器機種編號（S1000 S1200 S1400 S1600 S2200 F1000
    F1200 F1400 F1600 F1800 F22 00），與上述被告於92年2
    月27日會同兩造於參加人現場勘察之壓延機之機種（
    ES90-22），二者之機種完全不同，則上述於參加人現場勘
    察之壓延機與引證一所揭露之板片、薄膜製造設備顯然並非
    相同機種之機器。
(2)、引證二：參加人於異議理由指稱「係本案異議人目前所使用
    之二部壓延機之照片」，並自稱其機身邊之銘版上僅見有製
    造商為IKEGAI公司之字樣「未見該壓延機上有標示其製造日
    期之處」，亦未稱銘版上載有機種，而上述被告會同本件兩
    造現場勘察之壓延機，其機身上之銘版則載有機種（型）、
    製造日期、製造者「IKEGAI ES90-22 EXTRDER NO14036
    DATE 8.1971 IKEGAI IRON WORKS LTD.」等字樣，足證引證
    二與上述現場勘察之壓延機，二者顯非相同機器，更非同一
    機器，從而本件被告之原處分顯有認定事實錯誤之違法。
(3)、由上述事由，引證一、二之機器未載有製造日期與上述現場
    勘察之機器載有明顯之製造日期，二者並非同一證據之機器
    ，已如上述，訴願決定理由指稱：「．．．原處分機關現場
    勘驗機器．．．其外形與引證二之附件二之一之照片相符，
    ．．．」云云，並無法否定該現場之機器為異議期限後始舉
    證之新證據之事實。
３、本件原告於上述之現場勘察時，已明確指出現場勘察之機器
    顯經變動改造組裝、拼湊之情事，標示廠牌為活動示容易置
    換、變動、改造，其各部分改造拼裝後是否仍能運轉不無疑
    義，被告於現場勘察時並未要求參加人啟動機器運轉，即認
    定「在構造上系爭案之押出機、冷卻輪組、導引輥輪組、邊
    料裁切機構、收料捲取機、邊料捲取機等結構係為該現場勘
    驗之實物所揭露」，顯屬率斷。而訴願決定竟指稱「．．．
    現場勘察之塑膠布滾壓設備正在運轉，．．．」云云，顯與
    事實有間。
４、事實上參加人所提引證一型錄，其於底頁右下角所載「9406
    c2000SH」，是否即指公開日期為2000年，顯僅為參加人片
    面之推斷，被告之原處分審定理由採相同之推斷，亦僅屬主
    觀之論見，更何況於該引證一之型錄中，所指之板片及薄膜
    製造設備（Ikegai Sheet and Film Manufacturing
    Equipment），其機種與引證二機器照片之機種顯不相同，
    已如上述；更何況於型錄中所揭露之機器圖片甚小，僅見其
    外觀，顯未明顯揭露有與系爭案相同之細部構造，被告原處
    分及訴願決定片面指「該設備包括有：一押出機、一冷卻輪
    組、一導引輥輪組、一收料取機」，顯僅為被告及訴願決定
    機關之主觀之判斷，顯有欠客觀、公允。
５、又該引證七僅係揭示一種塑膠袋印刷機結構，而其顯與系爭
    案之整體創作目的、構造特徵及使用功效均不相同，且引證
    七之印刷機結構亦遠較系爭案之印字標示機構複雜，即引證
    七係利用精密複雜之譯碼器、離合器、光電控制器及煞車器
    等連動感應機構，而達到控制印刷之作用，其顯與系爭案之
    印字標示機構在構造特徵及使用功效上均完全不同，而異議
    理由所作指鹿為馬之謬論自不足採信，繼而，該引證七亦無
    揭示系爭案之押出機、冷卻輪組、導引輥輪組、邊料裁切機
    構、收料捲取機及邊料捲取機等整體裝置，則該引證七與系
    爭案之於整體使用態樣及整體裝置構造上皆屬不同者，至為
    明顯，而系爭案具有功效增進之事實，故該引證七前案不足
    以證明系爭案不具新穎性及進步性，引證七應不具證據力。
    另現場勘驗之機器並無印字標示機構，且為新證據，已如上
    述，且系爭案之印字標示機構，係與上述之主要結構作妥適
    之配置而能同步傳動，俾能藉由該印字標示機構而得同步印
    製文字圖案於膠布壁紙之表面位置；反觀引證七之塑膠袋印
    刷機，僅是一特定功能之「塑膠袋印刷機」，與系爭案二者
    在構成之空間形態上顯然不同。
(三)、查本件參加人所提之引證一係日本之日商IKEGAI公司之型錄
    ，該型錄上所載之文字應如何解釋？或代表何種意義？其慣
    例如例？均應依日本之法律或慣例，即引證一之日商IKEGAI
    公司型錄，其底頁右下角所載「9406c2000SH」字樣，理應
    依日本之法律或慣例作為解釋之依據，不料被告於「訴願答
    辯書」竟以「．．．參照美國之著作權法第401條（b）項標
    記格式之規定，係代表於2000年公開之標示，可證其係2000
    年出版者」為論據，惟被告並無任何依據足證明日本與美國
    相同之法律（著作權法）有相同之解釋或相同之慣例，足見
    本件原處分之認事、用法顯欠客觀、公允，而經濟部之訴願
    決定仍予維持，實嫌率斷，均應予以撤銷。
(四)、由於被告據以處分之主要證據為已逾異議法定期限之新證據
    ，則被告之原處分顯屬違法：
１、本件新型專利異議案，係於91年2月18日核准專利，參加人
    亦於91年6月4日依92年2月6日修正公布，93年7月1日修正前
    之專利法提出異議者，被告之審定理由第(一)項亦指明「應以
    核准審定時所適用之90年10月24日修正之專利法為斷」。依
    本案審定核准專利時專利法第102條之規定，對公告中之新
    型提出異議，須自公告之日起3個月內為之，逾公告期限所
    提出之新證據，即不得加以審酌，異議人須俟異議案審查確
    定後，始得另案依舉發程序再行主張，此為法律保護專利權
    人之審級利益之故也。
２、本件被告原處分所據以處分之證據，既係92年2月27日現場
    勘察時始發現之新證據，則本件被告之原處分於法即顯有違
    背，自應由本院裁判將其原處分予以撤銷命被告另為適法之
    處分，經濟部之訴願決定未審及此，自應一併予以撤銷，以
    符法治。
二、被告主張之理由：
(一)、事實上，被告原處分理由係稱「現場勘驗之實物係IKEGAI
    公司所製造之押出機及塑膠布滾壓設備，其外型與引證二之
    附件二－一之照片相符」，並未敘述引證一中所主張之機器
    與現場勘察之機器，係同型機器或同一機器，然而被告原處
    分理由已載明「引證一之日商IKEGAI公司之型錄底頁右下角
    註明有c記號及2000字樣，故可證引證一之公開日期為2000
    年，早於系爭案之申請日，該引證一中揭示有板片及薄膜製
    造設備（Ikegai Sheet and Film Manufacturing
    Equipment），該設備包括有：一押出機、一冷卻輪組、一
    導引輥輪組、一收料捲取機；該型錄上並註明可適用之樹脂
    材料為PVC、PS、PE、PC等」；現場勘驗之實物係IKEGAI公
    司所製造之押出機及塑膠布滾壓設備，該押出機之機器上之
    出廠名牌所載之機種為「IKEGAI ES90-22 EXTRUDER」，編
    號為「NO14036」，而該塑膠布滾壓設備包括有：一押出機
    、一冷卻輪組、一導引輥輪組、一收料捲取機等構造；又現
    場勘察之塑膠布滾壓設備其機器相當老舊，其銘牌係位於不
    顯著處，且與機器銹合為一體，而為被告人員於現場勘察該
    塑膠布滾壓設備時所發現，故被告原處分並無起訴理由所稱
    「違反證據採證法則認定事實錯誤之違法」之情事；又引證
    一之日商IKEGAI公司之型錄底頁右下角註明有c記號及2000
    字樣，參照美國之著作權法第401條（b）項標記格式之規定
    ，係代表於2000年公開之標示，而該c記號已廣為各國所採
    用，故可證其係2000年出版者，故引證一之公開日期為2000
    年，早於系爭案之申請日，且被告處分理由並非僅以引證一
    為審定系爭案不具進步性之唯一依據，亦非以異議理由書所
    附之相片為引證之證據，而係於92年2月27日派員至臺中縣
    烏日鄉葉山工業有限公司現場勘驗與引證一、二相關之實物
    ，現場勘驗之實物係IKEGAI公司所製造之押出機及塑膠布滾
    壓設備，其外型與引證二之附件二－一之照片相符，且該押
    出機及塑膠布滾壓設備上皆有IKEGAI公司之機器出廠名牌，
    名牌上註明有日期Date 8.1971，故現場勘驗之實物之公開
    日期係早於系爭案之申請日，該押出機及塑膠布滾壓設備包
    括有：一押出機、一冷卻輪組、一導引輥輪組、一收料捲取
    機、及一邊料捲取機；該押出機，其係藉由一擠押模頭以將
    高分子聚合物料壓製成高溫薄膜狀之膠布；該冷卻輪組，其
    係藉由一金屬輥輪及一橡膠輥輪以夾壓輸送該呈高溫狀態之
    膠布壁紙，且於該金屬輥輪及該橡膠輥輪內係分別連通有冷
    卻迴路；該導引輥輪組，其係藉由數支平行之輥輪而拉伸輸
    送該膠布至一收料捲取機；該邊料裁切機構，其係於機座適
    當位置架設有一軸桿，於該軸桿兩側分別滑動固設有一裁刀
    ，俾得以調整裁切該膠布之邊料位置；該收料捲取機，其係
    由捲取軸而依序捲取定量長度之膠布；該邊料捲取機，其係
    由捲取軸而捲取裁切之邊料或毛邊廢料；在構造上系爭案之
    押出機、冷卻輪組、導引輥輪組、邊料裁切機構、收料捲取
    機、邊料捲取機係為該現場勘驗之實物所揭露，且系爭案與
    該現場勘驗之實物皆係藉由該邊料裁切機構，而達到同步裁
    切膠布壁紙之兩側邊料之功效；又該現場勘驗之實物與引證
    一型錄中所揭示之板片及薄膜製造設備（Ikegai Sheet and
    Film Manufacturing Equipment）相似，故經比對後，型錄
    中所揭露之機器已揭示有：一押出機、一冷卻輪組、一導引
    輥輪組：一收料取機；因此被告之處分理由主要係以該現場
    勘驗之實物為主，配合引證一、七之佐證而證明系爭案不具
    進步性；又現場勘察之塑膠布滾壓設備其機器相當老舊，其
    銘牌係位於不顯著處，且與機器銹合為一體，完全無起訴理
    由所稱有變造移動之跡象，且該押出機及塑膠布滾壓設備上
    皆有IKEGAI公司之機器出廠名牌，名牌上皆註明有日期Date
    8.1971，且起訴理由亦稱「現場勘察之壓延機，其機身上之
    銘版則載有機種（型）、製造日期、製造者『IKEGAI
    ES90-22EX TRUDER N014036 DATE 8.1971 IKEGAI IRON
    WORKS LTD.』等字樣」，惟又稱「其製造日期模糊不清」及
    「該現場勘驗機器並無任何購買證明文件、機器型號或進口
    報關單據以供查證，故其屬來路不明之拼裝機器」，另原告
    於現場勘察紀錄中稱「(四)現場機器經變動後未有壓花滾輪設
    施。(五)現場機器無收料捲取機」，且起訴理由亦稱「訴願人
    於現場勘察時既已指明現場機器『未有壓花滾輪設施』、『
    無收料捲取機』」；但起訴理由又稱「現場機器經明顯變動
    改裝該壓花滾輪設施，且該現場機器之收料捲取機則未見有
    標示廠牌型號及製造日期以供比較證明」；顯然起訴理由所
    訴已自相矛盾。
(二)、被告於現場勘察紀錄中已載明「現場勘察證物，該證物係
    1971年IKEGAI公司所出產之押出機及塑膠布滾壓設備，包括
    有：一押出機、一冷卻輪組、一導引輥輪組、一邊料捲取機
    構、一收料捲取機，該證物與異議附件二－一之照片相符，
    且該押出機及塑膠布滾壓設備上皆有IKEGAI公司之機器出廠
    名牌」；另壓花滾輪設施並未記載於系爭案之申請專利範圍
    內，故不與贅辯；又現場勘察之押出機，其機身上之銘牌則
    載有機型、製造日期、製造者「IKEGAI ES90-22 EXTRUDER
    N014036 DATE 8.1971 IKEGAI IRON WORKS LTD.」等字樣，
    故可證現場勘察之型號ES90-22押出機係1971年製造，且由
    於其製造日期已相當久，而未見於2000年公開之引證一型錄
    中，故起訴理由所稱「其型錄印製日明係推測為西元2000
    年才製造該機器產品，惟異議人稱該現場機器係於1971年8
    月整套進口則顯與型錄事實不符。」之敘述並不合理。至於
    原告所稱「該現場機器係拼購組裝東元電機公司之馬達產品
    」，事實上系爭案之專利說明書及申請專利範圍中皆未記載
    有馬達之構造，且馬達之更換亦無法證明該現場勘察之機器
    與系爭案之結構相同之部分有拼裝改造之事實。又被告會同
    原告及參加人現場勘察時，當場所拍攝之照片亦顯示該現場
    勘察之押出機及塑膠布滾壓設備，包括有：一押出機、一冷
    卻輪組、一導引輥輪組、一邊料捲取機構、一收料捲取機；
    且現場勘察之塑膠布滾壓設備正在運轉，並無起訴理由所稱
    「原告於上述之現場勘察時，已明確指出現場勘察之機器顯
    經變動改造組裝、拼湊之情事，標示廠牌為活動示容易置換
    、變動、改造，其各部分改造拼裝後是否仍能運轉不無疑義
    ，原處分機關於現場勘察時並未要求關係人（異議人）啟動
    機器運轉」之情事；又引證七係一種塑膠袋印刷機之結構改
    良，包含一上壓印輪、一下壓輪、一版輪、一網輪、及一油
    墨輪；該網輪與一半浸於油墨槽內之油墨輪相抵；該起訴理
    由係將引證七與系爭案單獨進行比較論述，然而在構造上系
    爭案之押出機、冷卻輪組、導引輥輪組、邊料裁切機構、收
    料捲取機、邊料捲取機係為該現場勘驗之實物所揭露，且系
    爭案與該該現場勘驗之實物皆係藉由該邊料裁切機構，而達
    到同步裁切膠布壁紙之兩側邊料之功效，所不同處僅是系爭
    案增設有印字標示機構，然而系爭案印字標示機構之技術手
    段係為引證七所揭露，系爭案之油墨輪及印字輪係相同於引
    證七之油墨輪及版輪，且兩案皆是藉由印字輪（版輪）將文
    字圖案於該膠布之表面位置者，因此該不同處係屬習知技術
    之單純附加，且無增進功效之處，系爭案並不具進步性；又
    現場勘驗之實物係引證二之附件二－一之照片所示之機器，
    且參加人於異議理由書中要求現場勘察該機器，故現場勘察
    之機器並非屬新證據；該起訴理由皆不足採。
(三)、被告認為只要在異議處分作成前，所有異議證據被告皆可審
    酌，而有關原告所質疑現場勘驗之機器是否相同照片中之機
    器？就此部分，被告必須說明，有關被告現場勘驗之作業程
    序，都是要比對異議證據與現場證據是否相同，如果相同，
    被告才會繼續就細部部分作比對，若不同，被告就不會繼續
    勘驗，而本件被告於現場勘驗之機器確實就是引證二照片中
    之機器，現場勘查之機器與照片中之機器完全相同，然後才
    再看細部結構，而該機器名牌上寫著1971年，故現場勘驗機
    器之公開日期早於系爭案之申請日。又引證二照片中之機器
    僅係機器之外型，而被告至現場勘驗時該機器外型與照片相
    符。綜上所述，被告原處分並無違法，原告之訴應予駁回。
    理  由
一、按凡對物品之形狀、構造或裝置之創作或改良，而可供產業
    上利用者，得依法申請取得新型專利，固為異議審定時專利
    法第97條暨第98條第1項所明定。惟其新型如「係運用申請
    前既有之技術或知識，而為熟習該項技術者所能輕易完成且
    未能增進功效時」，仍不得依法申請取得新型專利，復為同
    法第98條第2項所明定。
二、本件系爭第00000000號「膠布壁紙壓延機之結構改良」新型
    專利案包括：一押出機、一冷卻輪組、一導引輥輪組、一邊
    料裁切機構、一印字標示機構、一收料捲取機、一邊料捲取
    機；其中，該押出機係藉由一擠押模頭將高分子聚合物料壓
    製成高溫薄膜狀之膠布壁紙；該冷卻輪組係藉由一金屬輥輪
    及一橡膠輥輪以夾壓輸送該呈高溫狀態之膠布壁紙，且於該
    金屬輥輪及該橡膠輥輪內係分別連通有冷卻迴路；該導引輥
    輪組係藉由數支平行之輥輪而拉伸輸送該膠布壁紙至一收料
    捲取機；該邊料裁切機構係於機座適當位置架設有一軸桿，
    於該軸桿兩側分別滑動固設一裁刀，俾得以調整裁切該膠布
    壁紙之邊料位置；該印字標示機構係於機座適當位置架設有
    一框架，而於該框架上之座板一側係分別軸樞有一油墨輪及
    一印字輪，於該座板另側之二從動輪係與該印字輪同軸樞接
    傳動，且該二從動輪受到膠布壁紙之前行拉動作用時，進而
    得以同步傳動該油墨輪及印字輪，俾能將該印字輪上之文字
    圖案印製標示於該膠布壁紙上；該收料捲取機係由二對稱之
    捲取軸而依序捲取定量長度之膠布壁紙；該邊料捲取機係由
    一捲取軸而捲取裁切之邊料或毛邊廢料；藉由該邊料裁切機
    構而得以同步裁切膠布壁紙之兩側邊料，而使膠布壁紙寬度
    合於規格化要求，且藉由該印字標示機構而得以同步傳動該
    油墨輪及印字輪，俾能同步印製文字圖案於該膠布壁紙之表
    面位置者。
三、參加人所舉異議附件一係日商IKEGAI公司於西元2000年公開
    之產品型錄（即引證一）；附件二係參加人使用日商IKEGAI
    公司壓延機之照片（即引證二）；附件三係吉成冷凍工業股
    份有限公司及吉誠冷凍工業股份有限公司分別與參加人簽訂
    之買賣契約書（以下合稱引證三）；附件四係榮寶塑膠工業
    有限公司向參加人所下之6張訂單（即引證四）；附件五係
    引證三及四所述之2種產品樣本（即引證五）；附件六係86
    年4月7日申請，86年12月1日審定公告之第00000000號「塑
    膠帶壓紋機之改良」新型專利案（即引證六）；附件七係83
    年6月22日申請，84年2月11日審定公告之第00000000號「塑
    膠帶印刷機之結構改良」新型專利案（即引證七）；附件八
    係80年5月31日申請，80年12月1日審定公告之第00000000號
    「分條捲收機之廢邊收取輔助裝置」新型專利案（即引證八
    ）。
四、被告係以，引證二之附件二－二之照片所揭示之機器未現場
    勘驗、引證三、四及五未揭示機器之結構、引證六及八未揭
    露系爭案之整體結構特徵及其功效，均不能證明系爭案不具
    新穎性及進步性，且系爭案為物品之形狀、構造或裝置之創
    作或改良。惟引證一之產品型錄底頁右下角標記有9406C及
    2000SH字樣，可證其於西元2000年已公開，早於系爭案之申
    請日，其揭示有板片及薄膜製造設備（Iegai Sheet and
    Film Man ufacturing Equipment），該設備包括有：一押
    出機、一冷卻輪組、一導引輥輪組、一收料捲取機，其上並
    註明可適用之樹脂材料為PVC、PS、PE、PC等；引證七係一
    種塑膠袋印刷機之結構改良，包含一上壓印輪、一下壓輪、
    一版輪、一網輪及一油墨輪，該網輪與一半浸於油墨槽內之
    油墨輪相抵；另被告派員於92年2月27日前往台中縣烏日鄉
    ○○路45號葉山塑膠工業股份有限公司現場勘驗與引證一及
    引證二之附件二－一相關之實物，該現場勘驗機器係日商
    IKEGAI公司所製造之抽出機及塑膠布滾壓設備，其外型與引
    證二之附件二－一之照片相符，且該押出機及塑膠布滾壓設
    備上皆有日商IEGAI公司之機器出廠銘牌，其上註明有日期
    「Date 8.1971」，故現場勘驗機器之公開日期早於系爭案
    之申請日，該現場勘驗之押出機及塑膠膠布滾壓設備包括有
    ：一抽出機、一冷卻輪組、一導引輥輪組、一收料捲取機及
    一邊料捲取機；該押出機，係藉由一擠押模頭將高分子聚合
    物料壓製成高溫薄膜狀之膠布；該冷卻輪組，係藉由一金屬
    輥輪及一橡膠輪以夾壓輸送該呈高溫狀態之膠布壁紙，且於
    該金屬輥輪及該橡膠輥輪內係分別連通有冷卻迴路；該導引
    輥輪組，係藉由數支平行之輥輪而拉伸輸送至該膠布至一收
    料捲取機；該邊料裁切機構，係於機座適當位置架設有一軸
    桿，於該軸桿兩側分別滑動固設有一裁刀，俾得以調整裁切
    該膠布之邊料位置；該收料捲取機，係由捲取軸而依序捲取
    定量長度之膠布；該邊料捲取機，係由捲取軸而捲取裁切之
    邊料或毛邊廢料。是該現場勘驗之機器已揭露系爭案之押出
    機、冷卻輪組、導引輥輪組、邊料裁切機構、收料捲取機、
    邊料捲取機等構造，且該現場勘驗機器與系爭案皆藉由該邊
    料裁切機構，以達成同步裁切膠布之兩側邊料之功效，所不
    同者僅為系爭案增設有印字標示機構，然該印字標示機構已
    為引證七所揭露，即藉由印字輪（版輪）將文字圖案印製於
    該膠布之表面位置者，是其不同處係屬習知技術之單純附加
    ，未增進功效。綜合引證一、引證二之附件二－一及引證七
    可證系爭案係運用申請前既有之技術或知識，而為熟習該項
    技術者所能輕易完成且未能增進功效者，不具進步性；又申
    請專利範圍第二、三及四項為附屬項，係依附於第一項獨立
    項，其第一項獨立項既不具進步性，則其附屬項自亦不具進
    步性，乃為「異議成立，應不予專利」之處分。
五、原告不服，循序提起本件行政訴訟，主張：引證一、二之機
    器未載有製造日期與現場勘察之機器載有明顯之製造日期，
    二者並非同一證據之機器。且引證一型錄於底頁右下角所載
    「9406c2000SH」，是否即指公開日期為2000年，顯僅為參
    加人片面推斷。被告以與引證一、二即非同型機器或同一機
    器之92年2月27日始為現場勘察之新證據作審查之論據，依
    專利法第102條規定自屬違法。又引證七與系爭案之於整體
    使用態樣及整體裝置構造上皆屬不同，系爭案具有功效增進
    之事實，引證七之專利前案不足以證明系爭案不具新穎性及
    進步性云云。玆因本件被告之原處分係以系爭案不具進步性
    為其異議成立之理由，且主要所依據之92年2月27日至臺中
    縣烏日鄉即參加人現場勘驗之機器，是以本件原告與被告間
    主要爭執者，在於現場勘驗之機器可否作為引證證據？系爭
    案是否具進步性？
六、本院判斷如下：
(一)、關於現場勘驗之機器及引證二附件二-一照片部分：
1、被告處分理由並非僅以引證一為審定系爭案不具進步性之唯
   一依據，亦非以異議理由書所附之相片為引證之證據，而係
   於92年2月27日派員至臺中縣烏日鄉葉山工業有限公司現場勘
   驗與引證一、二相關之實物，此觀之原處分之理由第（四）
   點第7行以下自明。而上開現場勘驗係依參加人於異議申請書
   申請，此觀之異議申請書狀最後端關於申請履勘之文字自明
   ，參加人既於異議理由書中要求現場勘察該機器，現場勘驗
   之機器並非屬新證據，當然可作為本件異議證據，原告徒以
   勘驗所得與引證二附件二-一照片不符為由，主張勘驗所得為
   新證據云云，殊屬錯誤。
2、況查，現場勘驗之實物係IKEGAI公司所製造之押出機及塑膠
   布滾壓設備，其外型與引證二之附件二－一之照片相符，且
   該押出機及塑膠布滾壓設備上皆有IKEGAI公司之機器出廠名
   牌，名牌上註明有日期Date 8.1971，故現場勘驗之實物之公
   開日期係早於系爭案之申請日，原告雖質疑現場勘驗之機器
   非引證二附件二-一照片中之機器云云，惟查，本件被告於現
   場勘驗之機器確實就是引證二照片中之機器，現場勘查之機
   器與照片中之機器完全相同，然後才再看細部結構，此經被
   告訴訟代理人丙○○即實施現場勘驗之審查委員於本院準備
   期日敘述甚詳。再參以原處分理由係稱「現場勘驗之實物（
   原處分書誤書為「質」，被告於答辯狀已更正）係IKEGAI公
   司所製造之押出機及塑膠布滾壓設備，其外型與引證二之附
   件二－一之照片相符」等文字更明，蓋照相機原本只能拍攝
   機器之外型，而細部結構仍必須就各構件勘驗觀察始能得知
   ，是以原處分理由記載其「外型」與引證二之附件二－一之
   照片相符，係就勘驗機器外觀作客觀之記載，至於其細部構
   造則於原處分其他部分記載，此再觀之原處分之理由即明，
   足見現場勘驗之機器應係引證二附件二-一照片之機器無訛，
   原告徒以原處分記載外型相同，主張引證二附件二-一照片與
   現場勘驗機器不同云云，顯不可採。
3、又現場勘察之塑膠布滾壓設備其機器相當老舊，其銘牌係位
   於不顯著處，且與機器銹合為一體，完全無起訴理由所稱有
   變造移動之跡象，且該押出機及塑膠布滾壓設備上皆有
   IKEGAI公司之機器出廠名牌，此有現場勘驗照片之名牌上皆
   註明有日期Date 8.1971可知，並有被告之答辯狀敘述甚詳，
   原告空言質疑現場勘驗機器之真實性，自不可採。
4、原告另又以：現場勘驗所攝之機器照片，與引證二之附件2-1
   所載者不同，所持理由僅為懷疑勘驗記錄中並沒有重新拍攝
   角度與引證二者相同之像片以資對照比較，此外，再無任何
   支持其據以質疑該二者並不相同之證據或理由。其上開主張
   亦非可採。
5、被告於現場勘察紀錄中已載明「現場勘察證物，該證物係197
   1年IKEGAI公司所出產之押出機及塑膠布滾壓設備，包括有：
   一押出機、一冷卻輪組、一導引輥輪組、一邊料捲取機構、
   一收料捲取機，該證物與異議附件二－一之照片相符，且該
   押出機及塑膠布滾壓設備上皆有IKEGAI公司之機器出廠名牌
   」；又現場勘察之押出機，其機身上之銘牌則載有機型、製
   造日期、製造者「IKEGAI ES90-22 EXTRUDER N014036 DATE
   8.1971 IKEGAI IRON WORKS LTD.」等字樣，可證現場勘察之
   型號ES90-22押出機係1971年製造，故現場勘驗之實物之公開
   日期係早於系爭案之申請日，該押出機及塑膠布滾壓設備包
   括有：一押出機、一冷卻輪組、一導引輥輪組、一收料捲取
   機、及一邊料捲取機；該押出機，其係藉由一擠押模頭以將
   高分子聚合物料壓製成高溫薄膜狀之膠布；該冷卻輪組，其
   係藉由一金屬輥輪及一橡膠輥輪以夾壓輸送該呈高溫狀態之
   膠布壁紙，且於該金屬輥輪及該橡膠輥輪內係分別連通有冷
   卻迴路；該導引輥輪組，其係藉由數支平行之輥輪而拉伸輸
   送該膠布至一收料捲取機；該邊料裁切機構，其係於機座適
   當位置架設有一軸桿，於該軸桿兩側分別滑動固設有一裁刀
   ，俾得以調整裁切該膠布之邊料位置；該收料捲取機，其係
   由捲取軸而依序捲取定量長度之膠布；該邊料捲取機，其係
   由捲取軸而捲取裁切之邊料或毛邊廢料；在構造上系爭案之
   押出機、冷卻輪組、導引輥輪組、邊料裁切機構、收料捲取
   機、邊料捲取機等均為該現場勘驗之實物所揭露，且系爭案
   與該現場勘驗之實物皆係藉由該邊料裁切機構，而達到同步
   裁切膠布壁紙之兩側邊料之功效；又該現場勘驗之實物與引
   證一型錄中所揭示之板片及薄膜製造設備（Ikegai Sheet
   and Film Manufacturing Equipment）相似。
(二)、關於引證一即日商IKEGAI公司於西元2000年公開之產品型錄
    部分：
1、原處分雖未敘述引證一中所主張之機器與現場勘察之機器，
   係同型機器或同一機器，然而被告原處分理由已載明「引證
   一之日商IKEGAI公司之型錄底頁右下角註明有c記號及2000
   字樣，故可證引證一之公開日期為2000年，早於系爭案之申
   請日，該引證一中揭示有板片及薄膜製造設備（Ikegai
   Sheet and Film Manufacturing Equipment），該設備包括
   有：一押出機、一冷卻輪組、一導引輥輪組、一收料捲取機
   ；該型錄上並註明可適用之樹脂材料為PVC、PS、PE、PC等」
   ；現場勘驗之實物係IKEGAI公司所製造之押出機及塑膠布滾
   壓設備，該押出機之機器上之出廠名牌所載之機種為「
   IKEGAI ES90-22 EXTRUDER」，編號為「NO14036」，而該塑
   膠布滾壓設備包括有：一押出機、一冷卻輪組、一導引輥輪
   組、一收料捲取機等構造；又現場勘察之塑膠布滾壓設備其
   機器相當老舊，其銘牌係位於不顯著處，且與機器銹合為一
   體，而為被告人員於現場勘察該塑膠布滾壓設備時所發現，
   故被告原處分並無起訴理由所稱「違反證據採證法則認定事
   實錯誤之違法」之情事。
2、又引證一之日商IKEGAI公司之型錄底頁右下角註明有c記號及
   2000字樣，參照美國之著作權法第401條（b）項標記格式之
   規定，係代表於2000年公開之標示，而該c記號已廣為各國所
   採用，故可證其係2000年出版者，故引證一之公開日期為
   2000年，早於系爭案之申請日。
(三)、關於引證七即83年6月22日申請，84年2月11日審定公告之第
    00000000號「塑膠帶印刷機之結構改良」新型專利案部分：
1、引證七係一種塑膠袋印刷機之結構改良，包含一上壓印輪、
   一下壓輪、一版輪、一網輪、及一油墨輪；該網輪與一半浸
   於油墨槽內之油墨輪相抵；該起訴理由係將引證七與系爭案
   單獨進行比較論述，然而在構造上系爭案之押出機、冷卻輪
   組、導引輥輪組、邊料裁切機構、收料捲取機、邊料捲取機
   均為該現場勘驗之實物所揭露，且系爭案與該該現場勘驗之
   實物皆係藉由該邊料裁切機構，而達到同步裁切膠布壁紙之
   兩側邊料之功效，所不同處僅是系爭案增設有印字標示機構
   ，然而系爭案印字標示機構之技術手段係為引證七所揭露，
   系爭案之油墨輪及印字輪係相同於引證七之油墨輪及版輪，
   且兩案皆是藉由印字輪（版輪）將文字圖案於該膠布之表面
   位置者，因此該不同處係屬習知技術之單純附加，且無增進
   功效之處，系爭案並不具進步性。
(四)、綜上所述，被告之處分理由主要係以該現場勘驗之實物為主
    ，配合引證一、七之佐證而證明系爭案不具進步性，自無不
    合。
七、從而，被告依首揭規定，異議成立，應不予專利之處分，並
    無不合。訴願決定遞予駁回，亦無違誤，均應予維持。本件
    原告之訴為無理由，應予駁回。
據上論結，本件原告之訴為無理由，爰依行政訴訟法第九十八條
第三項前段，判決如主文。
中　　華　　民　　國　　94　　年　 　7　　月　 22  　 日
                       第五庭 審判長 法  官 張瓊文
                                     法  官 帥嘉寶
                                     法  官 劉介中
上為正本係照原本作成。
如不服本判決，應於送達後20日內，向本院提出上訴狀並表明上
訴理由，如於本判決宣示後送達前提起上訴者，應於判決送達後
20日內補提上訴理由書（須按他造人數附繕本）。
中　　華　　民　　國　　94　　年　 　7　　月　 22  　 日
                                     書記官 黃明和
